ACORDAO-COMPLETO-2417742

ACÓRDÃO 10167/2020 ATA 33/2020 - SEGUNDA CÂMARA

VISTOS, relatados e discutidos estes autos de concessão de pensão militar em favor da Sra. Gilseia Antunes Maciel Busatto,
ACORDAM os Ministros do Tribunal de Contas da União, reunidos em Sessão da 2ª Câmara, diante das razões expostas pelo Relator, com fundamento nos arts. 71, inciso III, da Constituição Federal, 1º, inciso V, e 39, inciso II, da Lei 8.443/1992 e 260, § 1º e 5º, do Regimento Interno do Tribunal de Contas da União, bem como art. 7º, § 4º da IN 78/2018, em:
9.1. considerar ilegal o ato de concessão de pensão militar instituída pelo Senhor Henrique Antunes Maciel (CPF: XXX.528.038-XX) , em favor da Senhora Gilseia Antunes Maciel Busatto (CPF: XXX.294.178-XX) , recusando seu registro, uma vez que os proventos da reforma tiveram por referência dois postos acima daquele que o militar ostentava na atividade, irregularidade que impacta os proventos da pensão calculada;
9.2. dispensar o ressarcimento das quantias indevidamente recebidas de boa-fé pela interessada, consoante o Enunciado 106 da Súmula de Jurisprudência deste Tribunal;
9.3. determinar ao Comando do Exército, com base no art. 45 da Lei 8.443/1992, que:
9.3.1. faça cessar, no prazo de 15 (quinze) dias, contado a partir da ciência desta deliberação, os pagamentos decorrentes do ato impugnado, sob pena de responsabilidade solidária da autoridade administrativa omissa, consoante disposto nos arts. 71, inciso IX, da Constituição Federal e 262 do Regimento Interno desta Corte;
9.3.2. dê ciência do inteiro teor deste Acórdão à Sra. Gilseia Antunes Maciel Busatto, encaminhando ao TCU, no prazo de 30 (trinta) dias, comprovante da data de ciência pela interessada, nos termos do art. 4º, § 3º, da Resolução-TCU 170/2004;
9.3.3. encaminhe a este Tribunal, nos termos do art. 262, § 2º, do Regimento Interno do TCU, novo ato de concessão da aludida pensão militar indicada no item 9.1 deste Acórdão, escoimado das ilegalidades indicadas nesta deliberação, para ser submetido à apreciação pelo TCU, na forma do art. 260, caput, do Regimento Interno do TCU e da IN/TCU 78/2018, procedendo a regularização do posto/graduação que serve de base para o cálculo do provento da reforma militar do Sr. Henrique Antunes Maciel;
9.4. enviar cópia do presente Acórdão ao Ministério da Defesa e ao Comando do Exército, informando que a presente deliberação, acompanhada do Relatório e do Voto que a fundamentam, está disponível para a consulta no endereço www.tcu.gov.br/acordaos, além de esclarecer que, caso requerido, o TCU poderá fornecer sem custos as correspondentes cópias, de forma impressa;
9.5. determinar à Sefip que monitore o cumprimento das medidas acima e adote as demais providências pertinentes.

Ato de pensão militar.

Segunda Câmara

Comando do Exército.

3. Interessados/Responsáveis:
3.1. Interessado: Gilseia Antunes Maciel Busatto (CPF: XXX.294.178-XX).

13.1. Ministros presentes: Ana Arraes (Presidente), Augusto Nardes, Aroldo Cedraz e Raimundo Carreiro (Relator).
13.2. Ministros-Substitutos presentes: Marcos Bemquerer Costa e André Luís de Carvalho.

RAIMUNDO CARREIRO

Inicialmente, registro que atuo no presente processo por ter sido sorteado, conforme Termo de Sorteio constante à peça 1.
2.	Adoto como Relatório, a instrução feita no âmbito da Sefip (peça 4) , a qual obteve a concordância do Diretor (peça 5) , bem assim do Representante do Ministério Público junto ao TCU, Procurador Júlio Marcelo de Oliveira (peça 6) .
"INTRODUÇÃO
Trata-se de ato de pensão militar, submetido, para fins de registro, à apreciação do Tribunal de Contas da União (TCU) , de acordo com o art. 71, inciso III, da Constituição Federal. O ato foi cadastrado e disponibilizado ao TCU por intermédio do Sistema de Apreciação e Registro de Atos de Admissão e Concessões (e-Pessoal) , na forma do art. 2º, caput e incisos I a IV, e art. 4º, caput, da Instrução Normativa TCU 78/2018.
EXAME TÉCNICO
Procedimentos aplicados
Os procedimentos para exame, apreciação e registro de atos de pessoal encontram-se estabelecidos na Instrução Normativa TCU 78/2018 e na Resolução TCU 206/2007. Essas normas dispõem, em seus arts. 4º, § 2º, e 3º, § 3º, respectivamente, que os atos de pessoal disponibilizados por meio do e-Pessoal devem ser submetidos à crítica automatizada do próprio sistema, com base em parâmetros predefinidos.
Relativamente aos atos de admissão e concessão de aposentadoria, pensão e reforma, as rotinas de crítica das informações cadastradas nos sistemas informatizados de coleta de atos foram elaboradas e validadas levando-se em conta as peculiaridades desses atos. Os itens de verificação do sistema compreendem prazos e fundamentos legais, assim como eventuais ocorrências de acumulação. Tratam-se de verificações mais abrangentes, minuciosas e precisas do que aquelas que podem ser realizadas por mãos humanas, proporcionando um nível de segurança ainda maior.
As críticas aplicadas aos atos encontram-se discriminadas na opção Crítica do Sistema e-Pessoal.
Além da crítica automatizada, há verificação humana adicional no caso de haver alertas do sistema ou informações não formatadas, como esclarecimentos do gestor ou do controle interno.  
As críticas também consideram os registros do Sistema Integrado de Administração de Recursos Humanos (Siape) . O Siape disponibiliza informações atualizadas sobre as parcelas que integram os proventos, diferentemente, portanto, do Sisac, que informa as parcelas no momento do registro do ato. 
Conforme informação do ato, o Sr. HENRIQUE ANTUNES MACIEL, CPF XXX.528.038-XX, era 2º Sargento da ativa, quando veio a ser reformado com base nos artigos 2º e 10º do Decreto Lei nº 8.795/46, in verbis:
Art. 2º Os que hajam sido incapacitados em consequência de ferimentos verificados ou moléstias adquiridas na zona de combate, quando em cumprimento de missão ou desempenho de serviço, ou, em qualquer situação, de ferimentos decorrentes de ação inimiga, são promovidos ao posto imediato ao que tinham quando foram feridos ou adquiriram a moléstia, aplicado o disposto no art. 10, e reformados com os vencimentos do posto ou graduação da hierarquia normal subsequente ao da promoção.
 (...) 
Art. 10. Para os efeitos expressos deste decreto-lei, serão considerados postos imediatos: para os soldados, 3º sargento; para os cabos, 2º sargento; para os sargentos em geral, aspirante a oficial; e para os aspirantes e subtenentes, 2º tenente. (Grifo nosso) 
Pelo expresso no fundamento supracitado, o 2º Sargento HENRIQUE ANTUNES MACIEL, seria promovido ao posto de aspirante a oficial e receberia proventos de 2º tenente.
Entretanto, a reforma supracitada majorou os vencimentos do instituidor com base no posto de 1º Tenente, tal ato de concessão de reforma foi apreciado pela legalidade por esta Corte, TC nº 30460/78, em 18/11/1980, informação contida no formulário do E-Pessoal.
  O ato de concessão inicial de pensão nº 10003410-08-2007-000267-9, foi apreciado pela legalidade, no qual consta a graduação de Capitão.  
Frente as informações apresentadas, esta unidade técnica entende que não há amparo legal para concessão de pensão militar com base no posto de Capitão, uma vez que o dispositivo legal utilizado para a concessão ampararia o pagamento de pensão militar com base nos proventos de 2º Tenente, corrobora com tal entendimento o fato de ser informado no ato que o posto de contribuição para fins de pensão militar é o "posto na data do óbito".
Logo, de acordo com todas as verificações realizadas, para o ato desta instrução, o ato em estudo deve receber parecer pela ilegalidade, devendo ser adequados os proventos para o posto de 2º Tenente.
Em consulta realizada a finalidade detectar se há acumulações ilegais de benefícios previdenciários do presente ato, verificou-se que há acumulação de por parte da Sra.  GILSEIA ANTUNES MACIEL BUSATTO, que tem uma aposentadoria por idade paga pelo INSS, mas esta acumulação está amparada nos termos do art. 29 da Lei 3.765/1960, com a redação dada pela Medida Provisória 2.215-10, de 31/08/2001, no qual que é permitida a acumulação: I - de uma pensão militar com os proventos de disponibilidade, reforma, vencimento ou aposentadoria; II - de uma pensão militar com a de outro regime, observado o disposto no art. 37, inciso XI, da Constituição Federal.
É oportuno informar ainda que o ato chegou ao TCU em 13/12/2016, ou seja, há menos de 05 anos, logo não a necessidade de oitiva da beneficiária para que ocorra a julgamento pela ilegalidade.
CONCLUSÃO 
A abrangência e a profundidade das verificações levadas a efeito fundamentam convicção de ilegalidade do ato. Assim, cabe proposta no sentido de que seja considerado ilegal, negando-lhe o registro. 
PROPOSTA DE ENCAMINHAMENTO
Ante o exposto, com fundamento nos arts. 71, inciso III, da Constituição Federal, 1º, inciso V, e 39, incisos I e II, da Lei 8.443/1992 e 260, § 1º e 5º, do Regimento Interno do Tribunal de Contas da União, bem como art. 7º, § 4º da IN 78/2018, propõe-se:
a) considerar ilegal o ato de concessão de pensão constante neste processo; 
b) dispensar o ressarcimento das quantias indevidamente recebidas de boa-fé pelas interessadas, consoante o disposto no Enunciado 106 da Súmula da Jurisprudência do TCU;
c) determinar ao Comando do Exército que:
c.1) no prazo de 15 (quinze) dias, a contar da ciência desta Deliberação, abstenha-se de realizar pagamentos decorrentes do ato impugnado, sujeitando-se a autoridade administrativa omissa à responsabilidade solidária, nos termos do art. 262, caput, do Regimento Interno/TCU;
c.2) dê ciência, no prazo de 15 (quinze) dias, a contar do recebimento da notificação deste Acórdão, à beneficiária, encaminhando a este Tribunal, no prazo de 30 (trinta dias) , comprovante da referida ciência; e
c.3) alerte à beneficiária que o efeito suspensivo proveniente da interposição de possíveis recursos perante o TCU não as exime da devolução dos valores percebidos indevidamente após a respectiva notificação, caso os recursos não sejam providos.
d) esclarecer à unidade de origem, com supedâneo no art. 262, § 2º, do Regimento Interno, que a concessão considerada ilegal poderá prosperar mediante a emissão e o encaminhamento a este Tribunal de novo ato concessório, escoimado das irregularidades apontadas nestes autos;
e) proceda a regularização do posto/graduação que serve de base para o cálculo dos proventos de pensão militar;
f) determinar à Secretaria de Fiscalização de Pessoal que monitore o cumprimento das medidas indicada nos subitens 15.d. e 15.e. supra, representando a este Tribunal, caso necessário." 
	É o relatório.

não há

Procurador Júlio Marcelo de Oliveira.

PESSOAL. PENSÃO MILITAR. BENEFÍCIO PENSIONAL CORRESPONDENTE A DOIS GRAUS HIERÁRQUICOS SUPERIORES AO POSTO OCUPADO PELO INSTITUIDOR NA ATIVA. ILEGALIDADE DO ATO. NEGATIVA DE REGISTRO. DETERMINAÇÕES. CIÊNCIA AOS INTERESSADOS.

PENSÃO MILITAR (PMIL)

Secretaria de Fiscalização de Pessoal (SEFIP).

Em exame ato de pensão militar concedida pelo Comando do Exército para a Sra. Gilseia Antunes Maciel Busatto (CPF: 148.294.178-38) , benefíciária do Sr. Henrique Antunes Maciel (CPF: 040.528.038-68) .
2.	O ato foi submetido à apreciação do Tribunal de Contas da União, para fins de registro, de acordo com o art. 71, inciso III, da CF/88. O cadastramento e a disponibilização ao TCU ocorreram por intermédio do Sistema de Apreciação e Registro de Atos de Admissão e Concessões (Sisac) .
3.	O Sr. Henrique Antunes Maciel era 2º Sargento da ativa, quando veio a ser reformado com base nos artigos 2º e 10º do Decreto Lei 8.795/46, abaixo transcritos, in verbis:
"Art. 2º Os que hajam sido incapacitados em consequência de ferimentos verificados ou moléstias adquiridas na zona de combate, quando em cumprimento de missão ou desempenho de serviço, ou, em qualquer situação, de ferimentos decorrentes de ação inimiga, são promovidos ao posto imediato ao que tinham quando foram feridos ou adquiriram a moléstia, aplicado o disposto no art. 10, e reformados com os vencimentos do posto ou graduação da hierarquia normal subsequente ao da promoção.
 (...) 
Art. 10. Para os efeitos expressos deste decreto-lei, serão considerados postos imediatos: para os soldados, 3º sargento; para os cabos, 2º sargento; para os sargentos em geral, aspirante a oficial; e para os aspirantes e subtenentes, 2º tenente."
4.	Conforme a regra acima, o 2º Sargento Henrique Antunes Maciel seria promovido ao posto de aspirante a oficial e receberia proventos de 2º tenente. Entretanto, a reforma supracitada majorou os vencimentos do instituidor com base no posto de 1º Tenente. O ato de concessão de reforma foi apreciado pela legalidade pelo TCU em 18/11/1980 (TC 30460/78) .
5.	O ato de concessão inicial de pensão (10003410-08-2007-000267-9) foi apreciado pela legalidade, com base na graduação de Capitão. A Unidade Técnica entende que não há amparo legal para concessão de pensão militar com base no posto de Capitão, uma vez que o dispositivo legal utilizado para a concessão ampararia o pagamento de pensão militar com base nos proventos de 2º Tenente. Esse entendimento é confirmado pelo fato de constar no ato que o posto de contribuição para fins de pensão militar é o "posto na data do óbito" (item 4 do Formulário Sisac - peça 2) .
6.	A Sefip verificou também que a Sra. Gilseia Antunes Maciel Busatto acumula a pensão militar com uma aposentadoria por idade concedida pelo INSS. Ressaltou que a acumulação é permitida pelo art. 29 da Lei 3.765/1960, com a redação dada pela Medida Provisória 2.215-10, de 31/08/2001, não havendo qualquer irregularidade quanto a esse ponto.
7.	De acordo com todas as verificações realizadas, a Sefip expressou entendimento no sentido de que o ato é ilegal, uma vez que os proventos pensionais precisam se adequar ao posto de 2º Tenente.
8.	Como se vê, os proventos tiveram por referência dois postos acima daquele que o militar ostentava na atividade. Essa questão foi tratada por esta Corte de Contas no Acórdão 2225/2019-TCU-Plenário (Relator Ministro Benjamin Zymler) . Na ocasião, firmou-se entendimento no sentido de que não há embasamento legal para que o cálculo dos proventos de reforma tenha como referência dois postos acima do ocupado pelo militar na atividade.
9.	No TC Processo 022.788/2019-0, proferi Despacho (peça 15) , por meio do qual foi oportunizado ao Ministério da Defesa se manifestar acerca da questão apreciada nestes autos. A partir desse caso, passei a apresentar declaração de voto em casos similares, conforme transcrito a seguir, verbis:
"Apresento esta declaração de voto desde já informando ao Relator e ao Colegiado que acompanho a proposta apresentada pelo Relator, com a ressalva de que dei a oportunidade ao Ministério da Defesa, no âmbito do TC Processo 022.788/2019-0, de minha Relatoria, para que se manifeste, caso deseje, sobre o assunto também tratado nestes autos: atos de reforma de militares que restam inválidos após a reforma e que são agraciados com remuneração equivalente a dois graus hierárquicos superiores ao que detinham na ativa."
13. O Ministério da Defesa encaminhou documentos que externaram as considerações de cada uma das Forças Armadas acerca do tema (cálculo dos proventos de reforma tenham como referência dois postos acima do ocupado pelo militar na atividade) . Após isso, determinei a restituição dos autos à Sefip para que examinasse a matéria à luz dos novos elementos, atentando para o prazo decadencial de cinco anos, previsto no art. 54 da Lei 9.784/1999, recentemente estabelecido pelo Supremo Tribunal Federal para a apreciação de legalidade dos atos sujeitos a registro pelo TCU (RE 636553 - Repercussão Geral) .
14. Paralelamente, decidi franquear novo prazo de 30 (trinta) dias, nos termos do parágrafo único do art. 183 do RI/TCU, já considerando a previsão contida na Portaria TCU 61/2020, que suspendeu prazos processuais no âmbito do Tribunal em virtude da pandemia do Novo Coronavírus (Covid-19) , de modo que o Ministério da Defesa, caso entendesse necessário, pudesse apresentar informações adicionais.
15. Após o exame dos novos documentos anexados aos autos, a Sefip concluiu que nem o Ministério da Defesa nem os Comandos Militares apresentaram argumentos novos, uma vez que a questão em pauta já tinha sido bem analisada no voto condutor do Acórdão 2225/2019-TCU-Plenário (Relator Ministro Benjamin Zymler) , que alterou o entendimento deste Tribunal sobre o assunto (peça 32) .
16. Ao analisar os novos elementos que foram trazidos aos autos posteriormente à instrução da Sefip (peças 34-44) , o Procurador Rodrigo Lima, assim se pronunciou em seu parecer:
"17. Da análise dos novos documentos, não vislumbramos argumentos diversos daqueles já apresentados e analisados, ou que sejam capazes de infirmar o entendimento inaugurado pelo Acórdão 2225/2019-TCU-Plenário, ou alterar a manifestação impressa neste parecer.
18. A despeito disso, como os referidos documentos ainda não foram analisados pela unidade técnica, enviamos os autos ao gabinete do relator, Ministro Raimundo Carreiro, para deliberação acerca de eventual necessidade de novel exame, pela Sefip, da documentação às peças 34-42."
17. Considerei, na oportunidade, desnecessário o reenvio dos autos à Sefip para que examinasse a nova documentação encaminhada. Isto porque, ao analisar as referidas peças, constatei que os argumentos apresentados baseiam-se em suposta ofensa ao princípio da isonomia e na necessidade de se modular os efeitos do Acórdão 2225/2019-TCU-Plenário (rel. Min. Benjamin Zymler) , para abrangerem somente os atos que os órgãos emitiram após a data de prolação desse acórdão.
18. No acórdão supramencionado, o TCU firmou o entendimento no sentido de que não há embasamento legal para que o cálculo dos proventos de reforma tenha como referência dois postos acima do ocupado pelo militar na atividade, o que torna indevida a percepção cumulativa dos benefícios previstos nos artigos 50, inciso II (redação original) e 110, §1º da Lei 6880/1980.
19. Ressaltei também, na oportunidade da apreciação do TC Processo 022.788/2019-0, que o Superior Tribunal de Justiça (STJ) firmou o seguinte entendimento: o benefício previsto no art. 110, §1º da Lei 6880/1980 é restrito ao militar da ativa ou da reserva remunerada, não podendo alcançar o militar reformado (caput do art. 110) .
20. Mas, para garantir a observância dos princípios da segurança jurídica e da boa-fé, no item 9.5 do Acórdão 2225/2019-TCU-Plenário (Relator Ministro Benjamin Zymler) , considerou-se que o entendimento contido no voto que fundamentou o Acórdão do STJ no REsp 1.340.075/CE, relativo aos destinatários do benefício do art. 110, § 1º, da Lei 6.880/1980, deveria ser aplicado aos atos concessórios apreciados pelo TCU a partir da data de prolação daquele Acórdão, que foi 18/9/2019.
21. O que se fez foi, na verdade, uma modulação de efeitos: garantiu-se que os processos já julgados pelo Tribunal não teriam que sofrer novo julgamento, em observância à segurança jurídica; os atos já emitidos pelos órgãos, por ocasião da prolação do acórdão supracitado, mas ainda não julgados pelo TCU, passariam a ser apreciados de acordo com o novo entendimento jurisprudencial desta Corte de Contas.
22. No que diz respeito à suposta ofensa ao princípio da isonomia, deixei assente que no voto condutor do Acórdão 2225/2019-TCU-Plenário, o Ministro Benjamin Zymler já havia enfrentado a questão adequadamente, ocasião em que transcrevi o seguinte excerto:
"19. Pois bem, o Acórdão 1987/2010-TCU-Plenário - com esteio no princípio da isonomia - teve por legítima a concessão da vantagem prevista no art. 110, § 1º, da Lei 6.880/1980 a militares já reformados acometidos de doença incapacitante.
20. Malgrado à época tenha anuído a esse entendimento, desta feita, reexaminando a matéria à luz da jurisprudência que se formou ao longo dos últimos anos em nossas cortes superiores, julgo não haver, no posicionamento sedimentado no âmbito do STJ, nenhum desdouro ao princípio da isonomia, e, ainda que houvesse, não seria dado a este tribunal de contas negar vigência a norma legal expressa para eventualmente prestigiá-lo.
 (...) 
26. Portanto, a não concessão da vantagem aos militares já reformados não foi um mero descuido da lei; tampouco representa, sob qualquer enfoque que se considere, ofensa ao princípio da isonomia.
27. De toda sorte, mesmo que assim não fosse, de modo algum seria dado ao intérprete substituir-se ao legislador no disciplinamento da matéria. É o que estabeleceu o STF, em 2014, por meio da Súmula Vinculante 37, de observância obrigatória pelos órgãos do Poder Judiciário e por toda a administração pública (cf. art. 103-A da Constituição Federal) :
'Não cabe ao Poder Judiciário, que não tem função legislativa, aumentar vencimentos de servidores públicos sob o fundamento de isonomia.'
23. Diante do caso concreto naquela ocasião analisado, verifiquei que não havia embasamento legal para o cálculo dos proventos de alteração de reforma pela suposta referência em dois ou mais níveis acima do então grau ostentado pelos militares na ativa. Assim, posicionei-me pela ilegalidade dos atos de alteração das concessões de reforma dos militares."
10.	Considerando que a partir de 18/9/2019, com a prolação do Acórdão 2225/2019-TCU-Plenário, o entendimento que prevalece no TCU é o de que é indevida a cumulatividade na aplicação dos benefícios dos artigos 50, inciso II (redação original) e 110, §1º da Lei 6880/1980; considerando que no âmbito do STJ o entendimento pacificado é no sentido de que o benefício previsto no art. 110, §1º da Lei 6880/1980 é restrito ao militar da ativa ou da reserva remunerada, em consonância com o que dispõe o caput do art. 110, não podendo alcançar o militar reformado; considerando que o item 9.5 do Acórdão 2225/2019-TCU-Plenário, em atenção aos princípios da segurança jurídica e da boa-fé, definiu que o entendimento constante do voto que fundamentou o acórdão proferido pelo STJ no REsp 1.340.075/CE, relativo aos destinatários do benefício do art. 110, § 1º, da Lei 6.880/1980, pode ser aplicado aos atos concessórios a serem apreciados por este TCU a partir da data de prolação desse acórdão; entendo que o ato de pensão militar instituído pelo Sr. Henrique Antunes Maciel, em favor da Sra. Gilseia Antunes Maciel Busatto (peça 2) , deve ser considerado ilegal, uma vez que os proventos da reforma tiveram por referência dois postos acima daquele que o militar ostentava na atividade, irregularidade que impacta os proventos da pensão, calculada com base no posto de Capitão.
11.	Finalmente, como o ato foi enviado ao TCU em 13/12/2016, portanto há menos de 5 (cinco) anos, pode ser apreciado sem a necessidade de prévia oitiva da interessada, nos termos do Acórdão 587/2011-TCU-Plenário. Também ressalto que o ato ora em análise deve ser apreciado, pois não transcorreu o prazo decadencial definido pelo Supremo Tribunal Federal na tese de repercussão geral (Tema 445) : "Os Tribunais de Contas estão sujeitos ao prazo de cinco anos para o julgamento da legalidade do ato de concessão inicial de aposentadoria, reforma ou pensão, a contar da chegada do processo à respectiva Corte de Contas, em atenção aos princípios da segurança jurídica e da confiança legítima" (RE 636553 - Relator: Ministro Gilmar Mendes) .
12.	Diante das considerações aqui alinhadas, Voto por que esta Segunda Câmara adote a proposta de Acórdão que ora submeto à apreciação.
TCU, Sala das Sessões Ministro Luciano Brandão Alves de Souza, em 22 de setembro de 2020.
RAIMUNDO CARREIRO 
Relator